【裁判字號】    88,上訴,2285
【裁判日期】    890113
【裁判案由】    偽造文書等
【裁判全文】
臺灣高等法院臺中分院刑事判決                  八十八年度上訴字第二二八五號
    自  訴  人  乙○○
    上  訴  人
    即  被  告  丙○○
    選任辯護人  林龍司
右上訴人因偽造文書等案件，不服臺灣臺中地方法院八十八年度自字第七○五號，中
華民國八十八年九月十七日第一審判決，提起上訴，本院判決如左：
      主  文
原判決撤銷。
丙○○連續行使偽造私文書，足以生損害於他人，處有期徒刑伍月。
      事  實
一、丙○○曾犯詐欺罪，經台灣台中地方法院判處有期徒刑四月，緩刑二年確定。猶
    不知悔改，復於民國（以下同）八十七年七月二十日，自任會首召集民間互助會
    ，每會新台幣（下同）三萬元，採內標制，底標一千八百元（即標金不得低於一
    千八百元），會期自八十七年七月二十日至八十八年六月二十日止，每月二十日
    下午五時三十分，在臺中市北屯區九甲巷十九之八號處開標，遇假日提前一日開
    標。開標時，則由參與投標之會員在紙上填載該互助會會簿上之會員編號，以表
    示係何人所標，及填寫所欲投標之金額方式標會。而互助會會簿所登載之十名會
    員中除吳明蒼、威大印刷、成泰電機、乙○○、黃美玲、蕭國宏、王振銘、劉雪
    梅有實際參加上開丙○○所召集之互助會外，戊○○、丁○○二人並未參加上開
    互助會。丙○○竟意圖為自己不法之所有，且基於概括之犯意，未經戊○○、丁○○之同意或授權，即冒用戊○○、丁○○二人之名義入會，並先後於第五會即
    八十七年十二月十九日（八十七年十二月二十日適逢星期日假日），冒用戊○○
    之名義，以四千五百元得標，及第六會即八十八年一月二十日，冒用丁○○名義
    ，以五千二百元得標，連續二次偽造戊○○、丁○○二人之投標單，持以競標，
    均足以生損害於戊○○、丁○○，並均標得會款，而使當期仍屬活會之互助會會
    員，均陷於錯誤按期繳付該互助會款予丙○○。嗣至八十八年四月初，尚有二會
    即乙○○、甲○○二人未標得會款之際，丙○○即擅自停標並逃匿無蹤，乙○○
    、甲○○二人至此始知受騙。
二、案經乙○○提起自訴。
      理  由
一、訊之上訴人即被告（以下稱被告）丙○○對於召集上開互助會，並於第五會及第
    六會以上開方式，用戊○○、丁○○二人之名義填寫標單標取會款後，因無力付
    款而停標致積欠乙○○及甲○○二人會款之事實，並不諱言，惟矢口否認涉有何
    詐欺取財及偽造文書犯行，辯稱：戊○○、丁○○二人本來均答應參加，嗣戊○○、丁○○二人向伊表示無力繳會款，伊始頂下戊○○、丁○○二人之會，而伊
    之所以停標係因公司財務困難云云。
二、經查：
（一）、右揭被告所召集之互助會於八十八年四月初停標，致使僅剩之二位活會會員
        乙○○、甲○○二人受有會款損失一節，除據被告自承在卷外，復經會員乙○○、甲○○二人到庭證述明確，且有互助會簿影本一份在卷可稽。是被告
        右揭召集互助會後停標使二位活會會員乙○○、甲○○二人受有會款損失之
        事實應堪認定。
（二）、另被告雖辯稱：丁○○、戊○○二人本來均有加入上開伊所召集之互助會云
        云。惟證人丁○○於原審及本院審理時均到庭證稱：伊自始即未參加丙○○
        所召集之上開互助會等語，顯與被告丙○○上開辯稱：丁○○本來有入會，
        嗣不再參加而由伊頂會云云等情完全不符。又證人戊○○於本院審理時結稱
        ：丙○○有找伊參加互助會，當時伊向丙○○表示要考慮一下，過了一星期
        ，丙○○拿會單來，伊即表示伊經濟困難無法參加，伊會頭錢尚未繳，即將
        會簿還給丙○○，亦未同意由丙○○以其名義參與互助會，亦不知丙○○其
        後有以伊名義標會等語。衡情以戊○○不願參加被告丙○○之上開互助會之
        時間，係被告丙○○前往收取會頭款時，被告丙○○如無冒用戊○○名義參
        加互助會之意，自可將戊○○之名義自會簿上刪除，並告知其他會員即可，
        並無任何困難，而被告丙○○未為此舉，反而未經戊○○及丁○○之同意授
        權下，擅以丁○○及戊○○之名義參與本件之互助會，並進而以其二人之名
        義填寫標單標取會款，如此在事實上，連同會首部分，被告形同參加三會，
        被告所應付之會款自然倍增，此就其他會員而言，自足以影嚮其等對本件互
        助會風險之評估，且於得標後，亦有使該互助會之其他會員陷於錯誤，而誤
        以為係丁○○、戊○○二人標得會款，實有陷丁○○、戊○○二人負擔支付
        繳交會款義務之危險，而對丁○○、戊○○二人及其活會會員造成損害。被
        告上開所辯，除與事證不合外，所稱其行為未涉有詐欺取財及偽造文書犯行
        云云，即無可採。另被告上開互助會之標單填寫，係以上開方式為之，已據
        被告於本院審理時供述在卷，且為自訴人所不否認，應堪認為實在。被告右
        揭犯行，至堪認定。
三、按被告丙○○以丁○○、戊○○名義競標時，填寫丁○○、戊○○二人在會單之
    會員編號及願出之利息於標單上，並持之以競標，依我國民間互助會之習慣，足
    認其上之文字即表明出標人及利息，依刑法第二百二十條第一項之規定，該標單
    應以私文書論。是核被告所為，係犯刑法第二百十六條、第二百十條之行使偽造
    私文書及同法第三百三十九條第一項之詐欺取財罪。被告偽造文書後復持以行使
    ，偽造之低度行為應為行使之高度行為所吸收，是以不再論以偽造私文書罪。又
    被告先後二次行使偽造私文書犯行，時間緊接，犯罪構成要件相同，顯係基於概
    括犯意為之，應依刑法第五十六條之規定以一罪論，並加重其刑。又被告冒用丁○○、戊○○二人之名義分別標取會款，使當時活會會員陷於錯誤而如數繳納會
    款，自係一行為而觸犯數罪名，為同種想像競合，依法應從一重處斷。而其所犯
    上開行使偽造私文書及詐欺取財二罪間，有方法結果之牽連關係，依刑法第五十
    五條之規定，應從較重之行使偽造私文書處斷。
四、原審對被告予以論罪科刑固非無見，然本件被告並未於標單上偽造丁○○及戊○○之署押，原審未詳予調查，認被告有前開偽造丁○○、戊○○署押之行為，所
    為認事用法，自有未洽。被告上訴意旨否認犯罪，而指摘原判決不當，雖難認為
    有理由，然原判決既有前開可議，已屬無可維持，應由本院將原判決撤銷另為改
    判。爰審酌被告前已有詐欺犯行，經台灣台中地方法院於八十七年二月五日判處
    有期徒刑四月，緩刑二年確定，有本院被告全國前案紀錄表一份在卷可稽，及本
    件被告犯罪之動機，情節尚非重大，與被害人所受之損害，及被告犯後之態度等
    一切情狀，量處如主文第二項所示之刑。又偽造之標單並未扣案，又非屬違禁物
    ，並非必沒收之物，為免日後執行困難，故不為沒收之諭知。
五、自訴意旨另以：被告丙○○上開所召集之互助會尚有冒用黃飛龍之名義入會並標
    得會款，因認被告就此部分，亦涉有刑法第三百三十九條第一項之詐欺取財及第
    二百十六條、第二百一十條之行使偽造私文書罪嫌。按犯罪事實應依證據認定之
    ，無證據不得推定其犯罪事實。又不能證明被告犯罪者，應諭知無罪之判決，刑
    事訴訟法第一百五十四條、第三百零一條第一項定有明文。又按刑事訴訟法上所
    謂認定犯罪事實之證據，係指足以認定被告確有犯罪行為之積極證據而言，該項
    證據自須適合於被告犯罪事實之認定，始得採為斷罪資料（參照最高法院二十九
    年上字第三一○五號判例）再揭事實之認定，應憑證據，如未能發現相當證據，
    或證據不足以證明，自不得以推測或擬制之方法，以為裁判基礎（參照最高法院
    四十年台上字第八六號判例）。訊據被告丙○○堅決否認有冒用黃飛龍之名義入
    會並標得會款，辯稱：伊於召集本互助會之前即有叫會員將黃飛龍之名字刪除，
    伊並未用其名義標會等語，經查：被告上開自承確有以丁○○、戊○○名義入會
    並標得會款，核與本件活會僅剩甲○○及施用清富二人相符，果被告再冒用黃飛
    龍之名義入會並標得會款，則本件活會員員應尚有三人，而非二人。況本件復未
    扣得任何以黃飛龍之名義標得會款之標單可資證明被告確有以黃飛龍之名義標得
    會款之事實。從而本件於被告堅決否認有冒用黃飛龍之名義入會並標得會款之情
    況下，尚無從僅以自訴人片面之指述，即認被告有冒用黃飛龍之名義入會並標得
    會款之事實，惟本部分被告所涉行使偽造私文書及詐欺取財犯行與前開論罪科刑
    之被告行使偽造私文書有連續犯之裁判上一罪關係，爰不另為無罪之諭知。
據上論結，應依刑事訴訟法第三百六十九條第一項前段、第三百六十四條、第三百四
十三條、第二百九十九條第一項前段，刑法第五十六條、第二百十六條、第二百二十
條第一項、第二百十條、第三百三十九條第一項、第五十五條，罰金罰鍰提高標準條
例第一條前段，判決如主文。
中      華      民      國    八十九    年    一      月      十三      日
                                  臺灣高等法院臺中分院刑事第六庭
                                        審判長法  官  古  金  男
                                              法  官  張  祺  祥
                                              法  官  沈  應  南
右正本證明與原本無異。
如不服本判決應於收受送達後十日內向本院提出上訴書狀，其未述上訴之理由者並
得於提起上訴後十日內向本院補提理由書（均須按他造當事人之人數附繕本）。
                                              書記官  劉  智  文
中      華      民      國     八十九     年      一      月    十五    日
附錄本案論罪科刑法條
刑法第二百十六條
行使第二百十條至第二百十五條之文書者，依偽造、變造文書或登載不實事項或使登
載不實事項之規定處斷。
刑法第二百十條
偽造、變造私文書，足以生損害於公眾或他人者，處五年以下有期徒刑。
刑法第三百三十九條
意圖為自己或第三人不法之所有，以詐術使人將本人或第三人之物交付者，處五年以
下有期徒刑、拘役或科或併科一千元以下罰金。
以前項方法得財產上不法之利益或使第三人得之者，亦同。
前二項之未遂犯罰之。
                                                                        Ｄ


司法院資訊處製作；財團法人民間司法改革基金會備份。
